【裁判字號】    90,台非,313
【裁判日期】    900906
【裁判案由】    詐欺
【裁判全文】
最高法院刑事判決                                  九十年度台非字第三一三號
    上訴人  最高法院檢察署檢察總長
    被  告  甲○○
右上訴人因被告詐欺案件，對於台灣高等法院台中分院中華民國八十九年十一月十五
日第二審確定判決（八十八年度上易字第二二六五號，起訴案號：台灣台中地方法院
檢察署八十七年度偵字第一一三三五號），認為違法，提起非常上訴，本院判決如左
：
    主  文
上訴駁回。
    理  由
非常上訴理由稱：「一按『實施刑事訴訟程序之公務員，就該管案件，應於被告有利
及不利之情形，一律注意。』、『犯罪事實應依證據認定之，無證據不得推定其犯罪
事實。』、『判決不適用法則或適用不當者，為違背法令。』、『有左列情形之一者
，判決當然違背法令……十四、判決不載理由……者。』刑事訴訟法第二條第一項、
第一百五十四條、第三百七十八條、第三百七十九條分別定有明文。又『有罪之判決
書，應於理由內記載認定犯罪事實所憑之證據，所謂證據，舉凡犯罪行為之實施及態
樣，與適用法律有關之一切證據，均應詳為記載，否則即有理由不備之違法。』、『
認定不利於被告之事實，需依積極證據，苟積極證據不足為不利於被告事實之認定時
，即應為有利於被告之認定，更不必有何有利證據』、『認定犯罪事實所憑之證據，
雖不以直接證據為限，間接證據亦包括在內。然無論直接或間接證據，其為訴訟上之
證明，須於通常一般之人均不至於有所懷疑，而得確信其為真實之程度者，始得據之
為有罪之認定，倘其證明尚未達到此一程度，而有合理懷疑之存在時，即無從為有罪
之認定』、『有罪之判決書，應於理由內記載認定犯罪事實所憑之證據，所謂證據，
舉凡犯罪行為之實施及態樣，與適用法律有關之一切證據，均應詳為記載，否則即有
理由不備之違法』、『刑法第三百三十九條第一項詐欺罪之成立，以意圖為自己或第
三人不法所有，以詐術使人將本人或第三人之物交付為要件。所謂以詐術使人交付，
必須被詐欺人因其詐術而陷於錯誤，若其所用方法，不能認為詐術，亦不致使人陷於
錯誤，即不構成該罪』，有最高法院五十年台上字第三號、三十年上字第八一六號、
七十六年台上字第四九八六號、五十年台上字第三號、四十六年台上字第二六○號判
例要旨可參，合先明。二查原判決僅憑甲○○自承交付一紙八十七年一月二十日嘉
梅公司股權轉讓授權書予李富盛，認定甲○○與李富盛間具授權關係；並據以下理由
認定甲○○與同案被告江銘照涉及詐取告訴人鄭敏雄財物應負共同詐欺刑責：１、鄭
敏雄完成簽訂嘉梅公司股權讓渡協議書後，於申辦公司變更登記時，經台中縣稅捐稽
徵處大屯分處通知補稅，足見嘉梅公司積欠稅款。２、嘉梅公司設於台灣銀行太保分
行第三三五一－二號支票存款帳戶，自八十六年八月二十八日起即陸續出現退票情形
，並自八十七年三月二十七日列為永久拒絕往來戶及調閱嘉梅公司全部退票紀錄除上
開台灣銀行太保分行帳戶外，尚有彰化商業銀行大林分行支票存款帳戶，該公司自八
十七年三月二日起至八十八年一月十三日止，共計退票達一百零八張支票，退票金額
總計為九百四十五萬七千一百八十四元。３、嘉梅公司向董美龍購買砂石一百五十三
萬一千八百六十元，屢經董美龍催討，始開立公司支票應付，惟至八十八年五月間仍
未付款，經董美龍向嘉義地檢署提起告訴。４、甲○○在出售嘉梅公司前，該公司負
債金額甚為龐大，而當施瑞章律師請李富盛聯絡甲○○載明公司有無負債情形，代理
人江銘照卻傳真公司無借貸情事。云云，固非無見，惟查原判決有下述違背法令之處
，茲述理由如下：（一）原判決憑甲○○自承交付一紙八十七年一月二十日嘉梅公
司股權轉讓授權書予李富盛，未就其有利證據進行調查，即認定為詐欺正犯，似有採
證違背證據法則之違法：查甲○○為嘉梅公司實際負責人，雖於八十七年一月二十日
以一紙金額二百五十萬元之授權書交付李富盛仲介轉讓公司股權，惟據被告甲○○、
江銘照、李富盛三人之供詞及卷內告訴人鄭敏雄與證人施文墩、施瑞章之證詞，均未
論及甲○○對李富盛有何詐欺指示或參與或共謀詐欺之意思聯絡，且甲○○與江銘照
究如何形成共同詐欺犯意聯絡，亦乏積極證據足證甲○○符合刑法第二十八條及第三
百三十九條第一項所定之詐欺取財共同正犯。卷查當時雙方股權讓渡協議書第二條、
第七條及特約條款之規定，股權受讓人鄭敏雄於八十七年二月十九日簽約時本負有對
李富盛所提出之證件資料詳予查明並核對之義務，惟酌本件鄭敏雄陳稱：『李富盛有
授權書，說他從事仲介業務沒有看到如此無欠稅票信良好之營造公司，而且尚有不動
產及機具約值一千多萬元，當時施律師在場可證』；證人即會計師施文墩證稱：『在
商談嘉梅公司之股權讓渡時，李富盛確實有向鄭敏雄說嘉梅公司之牌照非常乾淨，無
任何欠稅借貸事宜，然後價錢談妥，便在律師事務所簽字，且在八十五年十二月以前
，我有至國稅局及稅徵處去查，該公司均無欠稅紀錄』、『李富盛有告訴鄭敏雄該公
司信用不錯，且無不良紀錄』，律師施瑞章證稱：『股權讓渡書是我見證，是在我事
務所辦理的，當時有李富盛、鄭敏雄夫妻、會計師施文墩在場，簽約時我都在場。我
當時是要李富盛提出嘉梅公司對外的債務明細，包括所有票據、債務、借貸、李富盛
說對外沒有欠債，後來經過聯絡，傳真回來的確是對外沒有借貸情事，我想既然如此
應該不會有誤』，揆諸原判決所查詐欺證據，既均以鄭敏雄所提出李富盛於仲介轉讓
嘉梅公司股權過程中分別提出三種讓渡金額不同之授權書實行詐欺行為為主軸，經查
李富盛於檢察官偵訊時初供『是我將嘉梅公司之股權讓渡與鄭敏雄，出售四百萬元』
、『當初有向鄭敏雄說該公司並無欠稅亦無欠款』等語；據上事實，雖甲○○自承『
八十七年一月二十日有交付一紙同意以金額二百五十萬元讓渡股權之授權書予李富盛
』，然卷查李富盛所提出之授權書既有三種版本，依鄭敏雄於偵審庭所提李富盛交付
其收執之授權書金額為『四百萬元』，日期載為八十七年一月十三日（見偵查卷第三
十二頁），惟李富盛傳真予甲○○另一日期相同卻記載授權書金額為『三百十萬』元
（見偵查卷第九十八至九十九頁），另李富盛於八十七年八月十八日偵查庭訊中所提
出日期為八十七年一月二十日授權書金額則為『二百五十萬』元，而上述三份授權書
上均以打字及印文以代被告甲○○及其他股東之簽名（見偵查卷第六十四頁、第六十
六頁、第九十九頁），故究那一份授權書方為甲○○授權意思表示之真意，本有疑問
，況李富盛之妻舅蔡佰炎，於八十七年四月二十三日代表李富盛簽署之文書（見偵查
卷第一○七頁）記載：『嘉梅公司陳許錦股東等五人，於八十七年一月十九日將嘉梅
公司牌照轉讓售賣於李富盛先生計二百五十萬元。』，足證甲○○等係將嘉梅公司股
權轉售李富盛，是以上開疑義攸關李富盛是否係本於自己意思以欺瞞訛騙鄭敏雄，而
與甲○○無關，該等待證事實，顯直接影響甲○○是否成立詐欺罪之共同正犯至有關
係，原審卻疏未詳予調查，並於原判決改判李富盛無罪，且在無積極證據之下，遽認
甲○○為詐欺罪之共同正犯，核其調查證據過程，顯有對甲○○有利之重要證據未盡
查證之能事，其採證自難謂為合法。（二）原判決於事實欄內認定甲○○係詐欺共同
正犯，惟理由欄內對其基於如何詐欺之共同犯意聯絡並未加以明，即遽為有罪之判
決，似有理由不備之違法：卷查鄭敏雄陳稱：『嘉梅公司股權是向李富盛買的，代價
四百萬，另加二十萬仲介費及十八萬技師費，在施律師事務所簽的，當時甲○○等均
未在場』、『我只是向李富盛購買，錢也是給李富盛，授權書也全，他應是出賣人』
；李富盛供稱：『是因為賣不出去，一直降價，所以才寫那麼多份授權書』、『切結
書（保證嘉梅公司於全體股東之股權移轉登記予鄭敏雄先生及其指定第三人之前，對
外絕無任何應負帳款、票據背書、保證、欠稅、罰款及其他一切與金錢有關之債務存
在）是我製作的』；被告江銘照供稱：『是我告訴李富盛公司沒有借貸』、『是我查
明公司沒有債務就自了，沒有問過公司的人或經過何人同意』、『授權書的簽名是我
親自簽的』；而甲○○亦供稱：『從頭至尾我沒有跟鄭敏雄接觸』；顯見在李富盛持
授權書全權處理與鄭敏雄簽訂股權讓渡協議書之當時，李富盛所為使鄭敏雄誤判或誤
信之說辭，本非被告甲○○所能預見，亦無從得知，而甲○○既未參與討論嘉梅公司
之股權轉讓、價金之約定及如何支付與配合提出必備文件資料等事宜，且於簽約過程
中並無親自決定可否簽約之身分地位，則其在股權轉讓簽約過程，攸關其對於股權之
轉讓是否能認定與江銘照有無詐欺之犯意聯絡及行為之分擔，然原判決對於李富盛在
偵審庭中歷次供詞，未曾指證甲○○有何參與詐欺犯行之有利於被告之證據，均未特
加注意，仍於事實欄內認定被告甲○○、江銘照二人係共同正犯，且理由欄內對於甲
○○究竟於何時、何地、基於如何之犯意聯絡及方法進行詐欺，並未詳予調查及明
，僅憑甲○○交付八十七年一月二十日股權轉讓授權書與李富盛，及江銘照於同年二
月十九日傳真表明公司未借貸情事予李富盛並在授權書上簽名之事實，認定其二人具
備共同詐欺之意圖及犯行，其缺乏積極證據甚明。據上事實，本案甲○○究有無為自
己不法所有之主觀犯意及有何詐欺之行為等多項待證事實，顯直接影響詐欺罪之是否
成立，且與甲○○是否成立詐欺罪之共同正犯至有關係，當然於判決有確切影響，在
未查明積極犯罪證據足認與甲○○關連之前，自難遽論斷甲○○有故意隱匿嘉梅公司
積欠鉅額債務之詐欺行為。是本件原判決，其犯罪證據並非不易或不能調查，原審疏
未調查證據，對甲○○有利之證據，亦均未加注意，即遽為甲○○有罪之判決，且於
理由欄內對被告二人基於如何詐欺之共同犯意聯絡，亦未加以明，核有所憑證據未
詳實記載及理由不備之違背法令。（三）綜上所述，原判決既有上述違背法令情形，
案經確定，且於被告不利，爰依刑事訴訟法第四百四十一條、第四百四十三條提起非
常上訴，以資救濟。」等語。
本院按刑法第三百三十九條第一項詐欺罪之成立，以意圖為自己或第三人不法所有，
以詐術使人將本人或第三人之物交付為要件。故加害者如有不法取得財物之意思，實
施詐欺行為，被害者因此行為陷於錯誤而為財產上之處分，受其損害，即應構成該罪
。又非常上訴以原確定判決所認定之事實為其判決基礎，並據以審查有無違背法令。
本件原確定判決認定被告甲○○為嘉梅營造有限公司（下稱嘉梅公司）之股東及實際
負責人，與股東江銘照明知嘉梅公司在外積欠債務甚多，資金週轉不靈，已有多次支
票退補紀錄，並仍有大量支票尚未兌付，竟意圖為自己不法所有，基於共同犯意聯絡
，隱瞞嘉梅公司積欠債務、有大量支票未兌付之事實於民國八十六年一月中旬由被告
、江銘照出具委由李富盛（已判決無罪確定）全權處理讓售嘉梅公司之授權書，並將
嘉梅公司及股東印鑑章均交付李富盛使用，且約定如實際出售價格高於新台幣（下同
）二百五十萬元，則超出部分歸李富盛所有。李富盛即於八十七年二月間，向有意購
買營造公司牌照之鄭敏雄出示僅簡單記載為無退票紀錄之嘉義市票據所第二類票據退
票查詢簡覆單交付鄭敏雄，而於同年二月十九日，在台中市○○路一一三號施瑞章律
師事務所與鄭敏雄洽談公司牌照買賣事宜，因被告等嘉梅公司股東均未到場，鄭敏雄
向李富盛詢問嘉梅公司有無負債，李富盛當場以電話連絡被告，請其出具嘉梅公司相
關資料，被告即故意規避嘉梅公司積欠大批債務之事實，僅令江銘照將載有「嘉梅營
造有限公司目前無借貸情事」之文書傳真予李富盛轉交鄭敏雄，致鄭敏雄陷於錯誤，
而與代理被告等股東之李富盛簽訂股權讓渡協議書，並於當日、同年三月十九日、二
十五日交付李富盛共計三百六十八萬元，李富盛分得一百六十八萬元。嗣鄭敏雄聲請
辦理公司變更登記手續時，接獲台中縣稅捐稽徵處通知嘉梅公司積欠稅款，而向第一
商業銀行大里分行辦理開戶手續時，亦經該銀行通知嘉梅公司有多次退票紀錄，列為
永久拒絕往來戶，鄭敏雄始知受騙，遂要求解除契約退還價款，李富盛即退還其分得
之一百六十八萬元，而被告及江銘照則迄原審調查期間，始與鄭敏雄達成和解等情。
依此事實，原判決認被告及江銘照有以詐術使人交付財物及具不法所有之意圖，與詐
欺取財罪成立要件相當，因而論以詐欺罪刑，已說明其所憑之證據及認定之理由，尚
無適用法則不當之情形。又證據之取捨及事實之認定，乃事實審法院職權之行使，苟
與經驗法則及論理法則無違，亦不能任意指為違法。查原判決對於李富盛執有數紙授
權書之原因為何，其與被告之間具有授權關係，而非買賣關係，及被告與江銘照間如
何有共同詐欺之犯意聯絡與行為分擔，皆為共同正犯，均在理由內分別說明甚詳，並
無待證事實未予調查及理由不備之可言。非常上訴意旨係對原判決採證認事為相異之
評價，就該法院裁量權之行使，任意指摘有證據調查未盡及理由不備，自與非常上訴
係以統一法令適用之本旨不符，其上訴洵無理由，應予駁回。
據上論結，應依刑事訴訟法第四百四十六條，判決如主文。
中      華      民      國     九十     年      九      月      六      日
                              最高法院刑事第九庭
                                  審判長法官  莊  登  照
                                        法官  洪  明  輝
                                        法官  黃  一  鑫
                                        法官  魏  新  和
                                        法官  林  秀  夫
      右正本證明與原本無異
                                              書  記  官
中      華      民      國     九十     年      九      月     十二     日


司法院資訊處製作；財團法人民間司法改革基金會備份。
